臺灣臺北地方法院刑事判決
111年度審訴緝字第6號
公  訴  人  臺灣臺北地方檢察署檢察官
被      告  黃茂軒




上列被告因詐欺等案件，經檢察官提起公訴（109年度偵字第260
35號），因被告於本院準備程序中，就被訴事實為有罪之陳述，
經告知簡式審判程序意旨，並聽取公訴人及被告之意見後，本院
合議庭裁定由受命法官獨任依簡式審判程序審理，茲判決如下：
    主  文
壹、主刑部分：
黃茂軒犯三人以上共同冒用公務員名義詐欺取財罪，處有期徒刑
壹年肆月。
貳、沒收部分：
一、扣案如附表二編號1「偽造之署押」欄所示偽造之公印文壹
    枚沒收。
二、未扣案之犯罪所得新臺幣壹萬參仟陸佰元沒收，於全部或一
    部不能沒收或不宜執行沒收時，追徵其價額。
    事  實
一、黃茂軒於民國109年8月間加入由少年陳○和（年籍詳卷）、陳○聖（年籍詳卷）、真實姓名年籍不詳綽號「長官」之人及其他真實姓名年籍不詳之人所組成之詐欺集團（下稱本案詐欺集團），共同意圖為自己或第三人不法之所有，基於三人以上共同冒用公務員名義詐欺取財、共同行使偽造公文書及共同洗錢之犯意聯絡，先由本案詐欺集團成員於不詳時、地偽造蓋有如附表二編號1所示偽造公印文之公文書，掃描上傳至便利商店之雲端硬碟；繼由本案詐欺集團成員於109年8月13日10時39分前某時，假冒新竹縣警察局之王科長、臺灣臺北地方檢察署曾益盛檢察官，致電陳萬益佯稱：因資料外洩需配合調查，需自其帳戶提領款項交與監管云云，致陳萬益陷於錯誤，依其指示，於109年8月13日10時39分許提領新臺幣（下同）34萬元，並於同日11時46分許，在臺北市松山區南京東路5段59巷與健康路交岔口之長壽公園內等待交付上開款項。再由黃茂軒以其所有、如附表一編號1所示行動電話作為聯絡工具，依其指示搭乘計程車至臺北市松山區南京東路5段59巷附近之便利商店操作ibon機臺雲端列印功能，列印上開偽造公文書1張，持之前往上址長壽公園，向陳萬益收取34萬元款項，並將上開偽造公文書交與陳萬益而行使之，足以生損害於陳萬益及法務部對於所屬機關文書管理之正確性。黃茂軒復依本案詐欺集團成員之指示，將前揭34萬元款項置於桃園市○○區○○路000號中壢火車站之置物櫃內，並以告知本案詐欺集團成員置物櫃編號密碼之方式，由擔任收水之本案詐欺集團成員前來收取，藉此製造金流斷點，以掩飾及隱匿詐欺所得財物之去向及所在。黃茂軒並因此獲得前揭34萬元款項之4％即1萬3,600元作為報酬。嗣經陳萬益發覺受騙報警處理，始循線查悉上情。　
二、案經陳萬益訴由臺北市政府警察局松山分局報告臺灣臺北地
    方檢察署檢察官偵查起訴。
    理  由
壹、程序部分：本案被告黃茂軒所犯係死刑、無期徒刑、最輕本
    刑為3年以上有期徒刑以外之罪，且非高等法院管轄第一審
    案件之罪，其於本院準備程序中就被訴事實為有罪之陳述，
    由本院合議庭依刑事訴訟法第273條之1第1項之規定，裁定
    由受命法官獨任以簡式審判程序加以審理，且依同法第273
    條之2、第159條第2項規定，不適用傳聞法則有關限制證據
    能力之相關規定，合先敘明。
貳、實體部分：
一、上開事實，業據被告於警詢及偵查中、本院訊問中、準備程
    序中及審理時均坦承不諱（見偵字卷第17至21頁、第87至91
    頁，本院審訴字卷第53至54頁、第158頁，本院審他字卷第7
    0頁，本院審訴緝字卷第41至42頁、第49頁、第51頁），並
    有以下補強證據可資佐證：
　㈠證人即告訴人陳萬益於警詢中之證述（見偵字卷第23至25頁
    、第27至29頁）。
　㈡扣案如附表二編號1所示之偽造公文書及其翻拍照片（見偵字
    卷第121頁、第137頁）。
　㈢美寓旅店旅客登記卡之翻拍照片（見偵字卷第33頁）。
　㈣監視器錄影畫面翻拍照片（見偵字卷第35至40頁）。　
二、依上開補強證據，足見被告任意性之自白有相當之證據相佐
    ，且與事實相符，堪可採認為真。本案事證明確，被告有上
    揭事實欄所示犯行，洵堪認定，應予依法論罪科刑。　　
三、論罪科刑之依據：
  ㈠行使偽造公文書罪部分：
　 1、按刑法上所稱之「公文書」，係指公務員職務上製作之文
      書，與其上有無使用「公印」無涉；若由形式上觀察，文
      書之製作人為公務員，且文書之內容係就公務員職務上之
      事項所製作，即令該偽造之公文書上所載製作名義機關不
      存在，或該文書所載之內容並非該管公務員職務上所管轄
      ，然社會上一般人既無法辨識而仍有誤信為真正之危險，
      仍難謂非公文書（最高法院54年台上字第1407號判決先例
      意旨可資參照）。
 　2、經查，附表二編號1所示之文書，形式上已表明係「臺北
      地檢署公證部門」之國家司法機關所出具，內容又攸關於
      刑事案件偵辦及財產扣押，所使用之印文並表彰公務機關
      名銜，顯有表彰該公務員本於職務而製作之意，一般不諳
      法律之民眾尚不足以分辨該單位是否實際存在，仍有誤信
      該文書為公務員職務上所製作真正文書之危險，則依上開
      說明，該文書自屬公文書無疑。
　㈡洗錢罪部分：
   1、按「本法所稱洗錢，指下列行為：一、意圖掩飾或隱匿特
      定犯罪所得來源，或使他人逃避刑事追訴，而移轉或變更
      特定犯罪所得。二、掩飾或隱匿特定犯罪所得之本質、來
      源、去向、所在、所有權、處分權或其他權益者。三、收
      受、持有或使用他人之特定犯罪所得。」為洗錢防制法第
      2條所明定。倘行為人意圖掩飾或隱匿特定犯罪所得來源
      ，而將特定犯罪所得直接消費處分，甚或交予其他共同正
      犯，或由共同正犯以虛假交易外觀掩飾不法金流移動，尚
      非單純犯罪後處分贓物之行為，亦應構成該法第2條第1或
      2款之洗錢行為（最高法院108年度台上字第3993號判決意
      旨可資參照）。
　 2、經查，被告所參與之加重詐欺罪（詳後述），為洗錢防制
      法第3條第1款所稱之特定犯罪，其向告訴人陳萬益詐得34
      萬元現金後，先將該筆現金置於中壢火車站某置物櫃內，
      再由本案詐欺集團成員依其所告知之置物櫃號碼及密碼而
      前往收取，以互不碰面方式刻意避免與其他犯罪成員接觸
      ，使司法機關難以溯源追查犯罪所得之蹤跡與後續犯罪所
      得持有者，足以製造金流斷點，以達移轉上開詐欺所得並
      隱匿其去向之目的，當屬洗錢防制法第2條所稱之洗錢行
      為甚明。
  ㈢核被告所為，係犯刑法第216條、第211條之行使偽造公文書
    罪、同法第339條之4第1項第1款、第2款之三人以上共同冒
    用公務員名義詐欺取財罪及洗錢防制法第14條第1項之洗錢
    罪。起訴書犯罪事實固記載被告基於「偽造特種文書之犯意
    聯絡」而為本案犯行（參起訴書犯罪事實欄一、第8至9行）
    ，惟起訴書犯罪事實已載明被告交付如附表二編號1所示偽
    造公文書予告訴人而行使之犯罪事實，且起訴法條亦為刑法
    第216條、第211條之罪，公訴意旨此部分顯係誤載，應予更
    正，附此敘明。
  ㈣吸收關係：
　 1、按刑法第218條第1項所謂偽造公印，係屬偽造表示公署或
      公務員資格之印信而言，其形式如何，則非所問。是以，
      該條規範目的既在保護公務機關之信用性，凡客觀上足以
      使社會上一般人誤信為公務機關之印信者，不論公務機關
      之全銜是否正確而無缺漏，應認仍屬本法第218條第1項所
      規範之偽造公印文，始符立法目的（最高法院107年度台
      上字第3559號判決意旨可資參照）。
　 2、經查，附表二編號1「偽造之署押」欄所示之印文，雖與
      我國公務機關全銜未盡相符，但其字體排列採用由上而下
      、由右而左之形式、印文則為方正加框之格式，客觀上仍
      足使一般人誤認為公務機關之印信，且與機關大印之樣式
      相仿，有足使社會上一般人誤認為公家機關印信之危險，
      屬偽造之公印文。上開偽造公印文於公文書上之行為，為
      偽造公文書之階段行為；又偽造上開公文書後復持以行使
      ，偽造之低度行為復為行使之高度行為吸收，均不另論罪
      。
　㈤被告與「長官」、少年陳○和、少年陳○聖及本案詐欺集團其
    他真實姓名年籍不詳之其他成員間，具犯意聯絡及行為分擔
    ，應論以共同正犯。　
　㈥被告以一行為觸犯上開數罪名，為想像競合犯，依刑法第55
    條規定，從一重依刑法第339條之4第1項第1款、第2款之三
    人以上共同冒用公務員名義詐欺取財罪處斷。　
　㈦起訴意旨雖未就被告上開洗錢犯行起訴，惟此部分犯行與已
    起訴部分，有想像競合犯之裁判上一罪關係，為起訴效力所
    及，本院自得併予審理。又經本院告知被告此部分更犯之罪
    名（見本院審訴字卷第52頁，本院審他字卷第70頁，本院審
    訴緝字卷第39頁、第48頁），使當事人有辯論之機會，而無
    礙被告防禦權之行使，併此敘明。
　㈧被告前因偽證案，經臺灣桃園地方法院以107年度審訴字第13
    32號判決判處有期徒刑3月確定，入監執行後，於108年8月2
    3日縮刑期滿執行完畢等節，有臺灣高等法院被告前案紀錄
    表附卷可參。是其受上開徒刑執行完畢後，5年以內因故意
    再犯本案有期徒刑以上之罪，為累犯，惟參酌司法院釋字第
    775號解釋意旨，仍應於個案量刑裁量時具體審認被告有無
    特別惡性及對刑罰反應力薄弱之情。本院審酌被告前案之偽
    證案，與本案所犯之罪，其犯罪類型及法益種類，均屬有別
    ，罪質亦互異，是本院審酌上情，認本案尚無應依刑法第47
    條第1項規定加重其刑之必要，方符合罪刑相當原則。　
　㈨本件尚無兒童及少年福利與權益保障法第112條第1項前段規定之適用：被告本案行為時，為已滿20歲之成年人，而陳○和為92年8月生、陳○聖為91年9月生，行為時均係12歲以上未滿18歲之少年，此有被告個人戶籍資料查詢結果表、臺北市政府警察局松山分局少年事件移送書在卷可稽（見本院審訴字卷第15頁，偵字卷第57至59頁）。惟卷內並無證據證明被告對共同正犯陳○和、陳○聖為少年乙節有所認識，尚難認被告有兒童及少年福利與權益保障法第112條第1項前段規定加重其刑之適用，附此敘明。
　㈩被告上開所為，因屬想像競合犯，而從一重論以三人以上共
    同冒用公務員名義詐欺取財罪，業如前述，自無再適用洗錢
    防制法第16條第2項偵審自白規定減輕其刑之餘地，附此敘
    明。
　爰以行為人之責任為基礎，審酌被告有偽證、詐欺等前科，此有臺灣高等法院被告前案紀錄表附卷供參，素行非佳。其因貪圖己利，於本案擔任取款車手並向告訴人行使偽造公文書，漠視他人財產權，破壞司法文書之社會信用，對社會治安及國家公權力機關之威信均造成相當之影響，應予非難；併參以被告犯後坦承犯行之犯後態度；就洗錢犯行亦坦承不諱，依前揭罪數說明，被告本案犯行從一重論處三人以上共同冒用公務員名義詐欺取財罪，然就此部分想像競合輕罪得減刑部分，依刑法第57條併予審酌之；另考量被告與告訴人以34萬元達成和解，惟被告因未屆履行期而尚未支付款項予告訴人等節，有本院調解筆錄附卷可參（見本院審訴緝字卷第57至58頁）；兼衡被告於本案所擔任角色之涉案程度，犯罪所生損害及其犯罪所得；再審酌被告自述高中畢業之智識程度，入監前從事餐飲工作、月收入6萬4,000元、未婚、無扶養對象之家庭生活經濟狀況（見本院審訴緝字卷第52頁）；暨其犯罪之動機、目的及手段等一切情狀，爰量處如主文所示之刑，以示懲儆。　
四、沒收部分：
  ㈠犯罪所得：
　 1、按刑法第38條之1第5項明定：犯罪所得已實際合法發還被
      害人者，不予宣告沒收或追徵。所謂實際合法發還，是指
      因犯罪而生民事或公法請求權已經被實現、履行之情形而
      言，不以發還扣押物予原權利人為限，其他如財產犯罪，
      行為人已依和解條件履行賠償損害之情形，亦屬之。申言
      之，犯罪所得一旦已實際發還或賠償被害人者，法院自無
      再予宣告沒收或追徵之必要；倘若行為人雖與被害人達成
      民事賠償和解，惟實際上並未將民事賠償和解金額給付被
      害人，或犯罪所得高於民事賠償和解金額者，法院對於未
      給付之和解金額或犯罪所得扣除和解金額之差額部分等未
      實際賠償之犯罪所得，自仍應諭知沒收或追徵（最高法院
      110年度台上字第1673號判決意旨可資參照）。
 　2、經查，被告因本案犯行確實獲得收取款項4％作為報酬等節
      ，業據被告於本院準備程序中供承在卷（見本院審訴字卷
      第53頁），是被告本案犯罪所得為1萬3,600元（計算式：
      34萬元×4％＝1萬3,600元）。被告固與告訴人和解，然因未
      屆履行期而尚未支付款項與告訴人等節，業經本院認定如
      前，按上說明，此部分犯罪所得，仍應依刑法第38條之1
      第1項前段、第3項規定沒收，於全部或一部不能沒收或不
      宜執行沒收時，追徵其價額。　　　
   3、至被告所收取之34萬元款項，固為洗錢防制法第14條第1
      項之洗錢罪所掩飾、隱匿之財物，惟上開款項既已全數交
      與本案詐欺集團，要難認屬被告所有之財物，自無從依洗
      錢防制法第18條第1項規定宣告沒收，併此敘明。
　㈡供犯罪所用之物：
　 1、扣案如附表二編號1所示之公印文1枚，不問屬於犯人與否
      ，應依刑法第219條規定沒收之。至扣案之如附表二編號1
      所示偽造之公文書，雖為本案詐欺集團所有、供本案犯罪
      所用之物，然業經交付予告訴人，非屬被告及共犯所有，
      爰不予宣告沒收。
　 2、未扣案如附表一編號1所示行動電話1支，為被告所有、供其為本案犯行與本案詐欺集團成員聯繫使用一節，固據被告於本院準備程序中供承在卷（見本院審訴字卷第53至54）。惟查，上開行動電話業經臺灣桃園地方法院以109年度訴字第1368號判決宣告沒收確定，並於110年9月24日執行沒收完畢等節，有上開判決書及臺灣高等法院被告前案紀錄表附卷可稽（見本院審訴緝字卷第65至74頁、第60頁），爰不予宣告沒收，併此敘明。　　 
據上論斷，應依刑事訴訟法第273條之1第1項、第299條第1項前
段，洗錢防制法第14條第1項，刑法第11條前段、第28條、第216
條、第211條、第339條之4第1項第1款、第2款、第55條、第219
條、第38條之1第1項前段、第3項，刑法施行法第1條之1第1項，
判決如主文。
本案經檢察官葉耀群提起公訴，檢察官劉文婷到庭執行職務。
中　　華　　民　　國　　111 　年　　3 　　月　　14　　日
　　　　　　　　　刑事第二十二庭法　官　葉詩佳
上正本證明與原本無異。 
如不服本判決應於收受送達後20日內向本院提出上訴書狀，並應
敘述具體理由；其未敘述上訴理由者，應於上訴期間屆滿後20日
內向本院補提理由書（均須按他造當事人之人數附繕本）「切勿
逕送上級法院」。告訴人或被害人如對於本判決不服者，應具備
理由請求檢察官上訴，其上訴期間之計算係以檢察官收受判決正
本之日期為準。 因疫情而遲誤不變期間，得向法院聲請回復原
狀。
                                書記官  巫佳蒨 
中　　華　　民　　國　　111 　年　　3 　　月　　14　　日
附表一：
編號 物品名稱 1 IPHONE牌、6S型號、門號0000000000號之行動電話1支 
附表二：
編號 偽造之文書名稱 偽造之署押 備註 1 「臺北地檢署公證部門收據」之公文書1張 「臺灣臺北地方法院檢察署印」之公印文1枚 本院109年刑保2796號扣押物品清單（見本院審訴字卷第27頁） 
附錄本案所犯法條：
中華民國刑法第339條之4
犯第339條詐欺罪而有下列情形之一者，處1年以上7年以下有期
徒刑，得併科1百萬元以下罰金：
一、冒用政府機關或公務員名義犯之。
二、三人以上共同犯之。
三、以廣播電視、電子通訊、網際網路或其他媒體等傳播工具，
    對公眾散布而犯之。
前項之未遂犯罰之。
中華民國刑法第216條
（行使偽造變造或登載不實之文書罪）
行使第210條至第215條之文書者，依偽造、變造文書或登載不實
事項或使登載不實事項之規定處斷。
中華民國刑法第211條
（偽造變造公文書罪）
偽造、變造公文書，足以生損害於公眾或他人者，處1年以上7年
以下有期徒刑。　
洗錢防制法第14條
有第二條各款所列洗錢行為者，處7年以下有期徒刑，併科新臺
幣5百萬元以下罰金。
前項之未遂犯罰之。
前二項情形，不得科以超過其特定犯罪所定最重本刑之刑。